ACORDAO-COMPLETO-2568309

ACÓRDÃO 454/2023 ATA 10/2023 - PLENÁRIO

VISTOS, relatados e discutidos estes autos que cuidam de auditoria realizada na Secretaria Nacional de Segurança Hídrica do extinto Ministério do Desenvolvimento Regional (SNSH/MDR) , no período compreendido entre 26/10/2021 e 3/12/2021, com objetivo de verificar a regularidade dos atos relacionados à contratação das obras de implantação do Trecho III do Projeto de Integração do Rio São Francisco (Pisf) , denominado Ramal do Salgado, promovida pelo RDC Eletrônico 2/2022.
ACORDAM os Ministros do Tribunal de Contas da União, reunidos em Sessão Plenária, diante das razões expostas pelo Relator, em:
9.1. com fulcro no art. 250, inciso II, do RI/TCU, determinar ao Ministério da Integração e do Desenvolvimento Regional que informe ao Tribunal, no prazo de noventa dias, as medidas adotadas para a solução ou mitigação do risco da questão relativa à capacidade de bombeamento do Projeto de Integração do Rio São Francisco no Eixo Norte, concernentes às disposições do Plano Nacional de Segurança Hídrica no que tange ao Ramal do Salgado, levando em conta, sobretudo, a capacidade de entrega (novo portal) em relação à capacidade de bombeamento;
9.2. autorizar a Unidade de Auditoria Especializada em Infraestrutura Urbana e Hídrica a monitorar a determinação do item 9.1 neste mesmo processo;
9.3. dar ciência sobre o presente acórdão ao Ministério da Integração e do Desenvolvimento Regional; à Comissão de Integração Nacional e Desenvolvimento Regional da Câmara dos Deputados e Comissão de Desenvolvimento Regional e Turismo do Senado Federal.

Auditoria realizada com o objetivo de verificar a regularidade dos atos relacionados à contratação das obras de implantação do Trecho III do Projeto de Integração do Rio São Francisco, denominado Ramal do Salgado.

Ministério do Desenvolvimento Regional (extinto).

3. Interessados/Responsáveis:
3.1. Interessado: Congresso Nacional (vinculador).
3.2. Responsável: não há.

13.1. Ministros presentes: Bruno Dantas (Presidente), Walton Alencar Rodrigues, Benjamin Zymler, Aroldo Cedraz, Antonio Anastasia (Relator) e Jhonatan de Jesus.
13.2. Ministros-Substitutos convocados: Augusto Sherman Cavalcanti e Marcos Bemquerer Costa.
13.3. Ministro-Substituto presente: Weder de Oliveira.

ANTONIO ANASTASIA

Transcrevo a seguir, nos termos do art. 1º, § 3º, inciso I, da Lei nº 8.443/92, a instrução lavrada no âmbito da então Secretaria de Fiscalização de Infraestrutura Hídrica, de Comunicações e de Mineração (peça 243) , cujas conclusões contaram com a anuência do corpo diretivo daquela unidade técnica (peças 244 e 245) .
"Introdução
Trata-se de auditoria realizada na Secretaria Nacional de Segurança Hídrica do Ministério do Desenvolvimento Regional (SNSH/MDR) , no período compreendido entre 26/10/2021 e 3/12/2021, com objetivo de verificar a regularidade dos atos relacionados à contratação das obras de implantação do Trecho III do Projeto de Integração do Rio São Francisco (Pisf) , simplesmente denominado Ramal do Salgado, promovida por meio do Regime Diferenciado de Contratação Integrada (RDC) 3/2021, publicado em 21/10/2021.
Dispensa-se o envio para comentário dos gestores sobre as propostas, visto que a unidade jurisdicionada foi ouvida em três ocasiões sobre possível adoção de medida cautelar, com alertas para possível anulação do Edital de Licitação, caso não apresentasse os devidos esclarecimentos. Além disso, foi realizada reunião de encerramento com os gestores e as empresas envolvidas na elaboração dos projetos, oportunizando-se mais uma vez os envolvidos a apresentarem esclarecimentos sobre os pontos levantados na auditoria. O não envio para comentários atende ao art. 14, § 2º, inciso I da Resolução-TCU 315/2020.
Histórico
O relatório de fiscalização consta à peça 77 e teve como achados:
Projeto executivo deficiente e desatualizado, devido à ausência dos estudos de viabilidade técnica, econômica e ambiental (EVTEA) para assegurar a eficácia da execução do Ramal do Salgado, em descumprimento à diretriz disposta no Plano Nacional de Segurança Hídrica (PNSH) ; e à falta dos documentos, referências e indicações de realização de estudos técnicos preliminares para subsidiar o planejamento e a elaboração dos documentos que lastreiam a presente contratação;
Quantitativos inadequados na planilha orçamentária; e
Sondagens insuficientes para caracterização do material a ser escavado nos segmentos de canais.
O primeiro achado levou a unidade técnica a propor oitiva prévia do Ministério do Desenvolvimento Regional (MDR) , com possibilidade de que o Tribunal viesse a determinar cautelarmente a suspensão do Edital RDC 3/2021/MDR, até que o TCU deliberasse sobre o mérito da questão.
Em Despacho de autoridade à peça 80, o Ministro Relator determinou a oitiva prévia do MDR, para manifestação sobre os fatos narrados no relatório de fiscalização da peça 77. Após pedido de prorrogação de prazo, o MDR enviou resposta à oitiva em 21/1/2022, conforme peças 92 a 115.
A análise dos documentos foi feita na instrução da peça 118, na qual a unidade técnica propôs a adoção de medida cautelar, devido à ausência dos estudos atualizados de viabilidade técnica, econômica e ambiental (EVTEA) das obras do Ramal do Salgado, em descumprimento à diretriz disposta no Plano Nacional de Segurança Hídrica (PNSH) ; à ausência de evidências da realização de estudos técnicos preliminares para subsidiar o planejamento e a realização da obra referida no mencionado certame, em desacordo com os arts. 2º, inciso IV, alínea "a", e 9°, § 2º, inciso I, da Lei 12.462/2011, art. 74, § 1º, inciso II, do Decreto 7.581/2011 e art. 5° da Instrução Normativa 40/2020 do Ministério da Economia; e à incompatibilidade entre o dimensionamento previsto para o Ramal do Salgado e a atual limitação do Eixo Norte do Pisf pela sua capacidade de bombeamento.
Em despacho, à peça 121, o Ministro Relator, Raimundo Carreiro, rejeitou a proposta de concessão de medida cautelar formulada pela unidade técnica, determinando a realização de nova oitiva do MDR, desta feita com fundamento no art. 250, inciso V, do Regimento Interno/TCU, para que se manifestasse sobre as evidências colacionadas na instrução. Também determinou a realização de diligência ao MDR para que apresentasse estudos que permitissem resolver a incompatibilidade entre o dimensionamento previsto para o Ramal do Salgado e a atual limitação do Eixo Norte do Pisf pela sua capacidade de bombeamento.
Devido à aposentadoria do Ministro Raimundo Carreiro, o processo foi distribuído a um novo Relator, o Ministro Antônio Anastasia, conforme peça 130.
Em 5/8/2022, foi publicado no Diário Oficial da União (DOU) o aviso de anulação do RDC 3/2021 (peça 226) . Segundo parecer da comissão de licitação, isto se deu em razão do equívoco no cadastramento do edital de licitação e da impossibilidade de sua correção em razão do impedimento imposto pelo sistema Comprasnet. Na prática, segundo o edital, as empresas deveriam conseguir, na fase de lances, oferecer descontos de 0,01% pelo sistema, porém, devido ao erro de cadastro no Comprasnet, o desconto programado era de 0,10%. O novo edital de licitação das obras de implantação do Ramal do Salgado foi publicado em 16/8/2022, RDC Eletrônico 2/2022, com data de abertura das propostas em 6/9/2022 e valor estimado de R$ 423.670.253,11.
Entre a anulação e a publicação do novo edital, realizou-se uma reunião entre a área técnica do TCU e representantes do MDR, da Secretaria de Recursos Hídricos do Ceará (SRH-CE) , bem como consultores das empresas projetistas e supervisoras dos projetos do Cinturão das Águas do Ceará (CAC - obras que possuem conexão com o objeto do RDC em análise) e do Ramal do Salgado, com vistas à melhor elucidação das questões levantadas durante a auditoria. 
A análise das respostas às oitivas determinadas pelos itens 12.2 e 12.3 do despacho do Exmo. Relator (peça 121) , considerando, também, as informações colacionadas na reunião mencionada acima, foi feita na instrução à peça 227, na qual a unidade técnica propôs novamente a adoção de medida cautelar, com fundamento no art. 276, caput, do Regimento Interno/TCU.
Um resumo das comunicações enviadas foi apresentado na peça 225. O MDR solicitou a prorrogação do prazo de resposta (peças 135 a 138) por mais trinta dias, a qual foi concedida pelo Ministro Relator (peça 141) , sendo recebidas as respostas em 29/6/2022, conforme peças 144 a 224.
A maioria dos documentos enviados como respostas são anexos com arquivos de orçamento e projetos, além de despachos de encaminhamento. As respostas enviadas, analisadas na peça 227 foram: 
Nota Técnica 65/2022/CGEP/DPE/SNSH-MDR (peça 222) , que tem como objetivo responder à questão da ausência do EVTEA, segundo diretriz do PNSH;
Notas Técnicas 2/2022, 13/2022 e 67/2022/CGEP/DPE/SNSH-MDR (peças 214, 215 e 216, respectivamente) , que trazem respostas aos achados de auditoria;
Nota Técnica 151/2021/CGEP/DPE/SNSH/MDR (peça 210) , elaborada no âmbito do processo licitatório para apreciação do disposto no Parecer 538/2021/Conjur-MDR/CGU/AGU (peça 59) ;
Nota Técnica 54/2021/CGEP/DPE SNSH/SNSH-MDR (peça 209) , elaborada no âmbito do processo licitatório, para delinear os requisitos necessários à emissão de minuta de Declaração de Escopo para contratação de empresa de engenharia para execução das obras; e
cópia do Estudo Técnico Preliminar (peça 193) . 
No que tange à proposta de adoção de medida cautelar, o Ministro concordou com a unidade técnica quanto à presença dos pressupostos do periculum in mora e do fumus boni iuris, porém, discordou da conclusão pela ausência de periculum in mora reverso, registrando que o empreendimento do CAC não está totalmente concluído, pois conta com execução em percentual de 70%.
O Exmo. Ministro Relator proferiu despacho, peça 230, com determinação para que a SeinfraCOM acompanhe o andamento da licitação e de seus atos posteriores, enquanto elabora a manifestação de mérito sobre o presente processo, pois considerou que o processo possui elementos suficientes para a elaboração da manifestação de mérito pela unidade técnica.
Exame técnico
Preliminarmente, tendo em vista o entendimento externado pelo relator na peça 230, avalia-se a questão do periculum in mora reverso. De fato, a obra do CAC não está concluída. Porém isto não valida a tese da existência do periculum in mora reverso, pois é sabido que já existe fornecimento de água ao estado do Ceará por meio do próprio CAC. Desde março/2021, o CAC entrega água no km 53 ao Riacho Seco, que deságua no Rio Salgado, depois no Rio Jaguaribe, por fim no Açude Castanhão, que abastece a Região Metropolitana de Fortaleza.
Esta situação foi descrita pelo próprio MDR, peça 222, p. 28 e 29, e consta também no relatório de fiscalização, peça 77, p. 11, bem como nas instruções subsequentes. Além disso, o Governo do Estado do Ceará possui site contabilizando o total de água transferida do Pisf para o estado do Ceará, por meio do CAC (https://datastudio.google.com/u/0/reporting/1fe040a5-359f-4206-9163-3698cac51da8/page/YwmhC) .  
O CAC possui 145,3 km, sendo que as seções hidráulicas dos Lotes 1, 2 e 5, representando 79,5 km, encontram-se plenamente concluídos, permanecendo somente um percentual de serviços suplementares referentes a micro drenagens, fornecimento de hidromecânicos, estradas de manutenção, proteção de taludes, inspeção, recuperação e acabamentos pontuais, de acordo com o site da Secretaria dos Recursos Hídricos do Ceará (https://www.srh.ce.gov.br/cinturao-das-aguas-do-ceara/) .
No que tange à elaboração da proposta de mérito, o art. 14 da Resolução-TCU 315/2020 determina que:
Art. 14. A unidade técnica instrutiva deve oportunizar aos destinatários das deliberações a apresentação de comentários sobre as propostas de determinação e/ou recomendação, solicitando, em prazo compatível, informações quanto às consequências práticas da implementação das medidas aventadas e eventuais alternativas.
§ 1º A manifestação a que se refere o caput deve ser viabilizada mediante o envio do relatório preliminar da fiscalização ou da instrução que contenha as propostas de determinação ou recomendação.
§ 2º Dispensa-se a providência indicada no parágrafo anterior se:
I - as circunstâncias do processo permitirem antecipar a possível proposta de encaminhamento, facultando à unidade jurisdicionada manifestar-se sobre as informações previstas no caput na etapa de contraditório ou na reunião de encerramento dos trabalhos;
II- o prévio conhecimento da proposta pelos gestores colocar em risco o alcance dos objetivos da ação de controle.
Dispensa-se o envio para comentário dos gestores sobre as propostas, visto que a unidade jurisdicionada foi ouvida em três ocasiões sobre possível adoção de medida cautelar, com alertas para possível anulação do Edital de Licitação, caso não apresentasse os devidos esclarecimentos. Além disso, foi realizada reunião de encerramento com os gestores e as empresas envolvidas na elaboração dos projetos, oportunizando-se mais uma vez os envolvidos a apresentarem esclarecimentos sobre os pontos levantados na auditoria. O não envio para comentários atende ao art. 14, § 2º, inciso I da Resolução-TCU 315/2020.
As ocasiões em que o MDR foi ouvido foram: durante a auditoria, em mais duas oitivas e na reunião descrita anteriormente. Em todas as oportunidades ficou claro que não havia estudos feitos nos moldes exigidos pelo PNSH. Além disso, foram apresentados documentos feitos com outras finalidades na tentativa de suprir esta ausência.
Nas instruções feitas por esta unidade técnica, as propostas de encaminhamento sempre contaram com alerta: "alertando-o quanto à possibilidade de o Tribunal vir a determinar a anulação do Edital de licitação Regime Diferenciado de Contratação 3/2021, caso não seja apresentada manifestação ou esta não seja acolhida".
Também os despachos proferidos pelo Ministro continham alerta aos responsáveis pela licitação do Regime Diferenciado de Contratação SNSH/MDR 2/2022, no âmbito do Ministério do Desenvolvimento Regional, inclusive a autoridade designada pela sua homologação e assinatura do respectivo contrato, de que o certame está sob análise do TCU.
Dessa forma, considera-se que o envio para comentários dos gestores sobre as propostas pode ser dispensado.
Tendo em vista que o Ministério foi ouvido durante a fase de auditoria, em duas oitivas e em mais uma reunião após as oitivas, e que todos os documentos enviados, referentes ao primeiro achado da auditoria, foram analisados de maneira exaustiva, considera-se que já há elementos suficientes para a análise de mérito no processo.
QUESTÃO 1
De acordo com o relatório de fiscalização (peça 77) , o Ministério do Desenvolvimento Regional publicou o RDC 3/2021 para a execução das obras do Ramal do Salgado com base em projeto executivo que não contemplava os necessários estudos de viabilidade complementares previstos para esse empreendimento pelo Plano Nacional de Segurança Hídrica (PNSH) , em desacordo ao art. 2º, inciso IV, alínea "a" e §2º, inciso I do art. 9° da Lei 12.462/2011, art. 74 do Decreto 7.581/2011, art. 5° da Instrução Normativa 40/2020, do Ministério da Economia e ao próprio PNSH.
Enquanto o projeto executivo foi desenvolvido entre 2007 e 2017 e recebido e aprovado pelo Ministério no início de 2018, o PNSH foi publicado em 2019 e previa a avaliação da otimização dos sistemas existentes e das interferências com outros empreendimentos, notadamente em relação ao Cinturão das Águas do Ceará (CAC) , cuja alteração do projeto e execução pode ocasionar a redundância e/ou superdimensionamento das estruturas. Segundo a diretriz do PNSH (peças 55 e 56) :
Para as intervenções do Eixo Norte - Trecho III - Ramal do Salgado (Pisf-003) (...) recomenda-se a realização de estudos de viabilidade técnica, econômica e ambiental (EVTEA) para assegurar sua eficácia. É necessário o esclarecimento dos seguintes pontos:
¿ Demandas efetivas nas regiões beneficiadas;
¿ Avaliação da otimização dos sistemas existentes;
¿ Avaliação conjunta das intervenções analisadas com os empreendimentos recomendados pelo PSH para a mesma região e;
¿ Viabilidade do aproveitamento hídrico como indutor de desenvolvimento regional.
Durante a auditoria e as oitivas, foi oportunizado ao Ministério a apresentação dos estudos complementares para a obra do Ramal do Salgado conforme definido no PNSH. Porém, estes estudos não foram apresentados e o Ministério utilizou-se de outros documentos, elaborados com outras finalidades, na tentativa de justificar a utilização do atual projeto executivo como base para a licitação.
Entretanto, o MDR não logrou êxito em justificar o atual projeto com tais documentos. A conclusão de mérito desta unidade técnica, conforme demonstrado ao longo do processo e resumido a seguir nesta instrução, é de que não existem estudos de viabilidade técnica, econômica e ambiental (EVTEA) atualizados para assegurar a eficácia da execução do Ramal do Salgado.
Dito de outro modo, seria como se a Administração iniciasse a construção de uma usina hidrelétrica para produção de energia elétrica para uma determinada região, sem saber quanto esta região consumiria agora e no futuro ou se outras usinas estariam aptas a abastecer esta localidade.
Isso é o que acontece no Ramal do Salgado, visto que o atual projeto não apresenta estudos da demanda das regiões a serem beneficiadas, bem como não considera a mudança em relação ao dimensionamento do CAC, empreendimento que abastece a região atualmente. A Tabela 1 a seguir apresenta a lista de documentos enviados e analisados, referentes ao primeiro achado de auditoria, ao longo do processo.
	Tabela 1 - Lista de documentos apresentados e analisados
	
	Documento
	Peça

	Nota Técnica 176/2021/CGEP/DPE/SNSH/MDR 
	peça 37 e peça 94

	Ofício 1148/2020/GS/SRH - CE 
	peça 41 e peça 98

	Nota Técnica 9/2020 - Assessoria Técnica/SEMARH/RN 
	peça 42

	Produto 3.1 - Relatório de estudo de engenharia do BNDES 
	peça 43 e peça 100

	Nota Técnica 54/2021/CGEP/DPE SNSH/SNSHMDR 
	peça 58 e peça 209

	Parecer 538/2021/Conjur-MDR/CGU/AGU
	peça 59

	Nota Técnica 151/2021/CGEP/DPE/SNSH/MDR 
	peça 60 e peça 210

	Nota Técnica 13/2022/CGEP/DPE/SNSH-MDR 
	peça 95

	Nota Técnica 1/2022/CGCO/DPE SNSH/SNSH-MDR 
	peça 96

	Ofício SRH-CE 420/2017
	peça 97

	Produto 2.2 - Relatório de estudo de demanda e da oferta do BNDES 
	peça 99

	Estudo Técnico Preliminar 
	peça 193

	Nota Técnica 67/2022/CGEP/DPE/SNSH-MDR 
	peça 216

	Nota Técnica 65/2022/CGEP/DPE/SNSH-MDR 
	peça 222

	Fonte: elaboração própria
	
Durante a fase de auditoria, mediante solicitação de apresentação dos estudos complementares para a obra do Ramal do Salgado, conforme definido no PNSH, o MDR enviou a Nota Técnica 176/2021 (peças 37 e 94) , que encaminhava outros três documentos, a Nota Técnica 9/2020 - RN (peça 42) , o Ofício 1148/2020 - CE (peças 41 e 98) e o Relatório de Estudo de Engenharia do BNDES (peças 43 e 100) .
Segundo análise no relatório de fiscalização, peça 77, p. 10, o MDR relatou que o que importa a respeito do Ramal do Salgado foi a constatação do grande impacto que as perdas em trânsito representam na demanda final do Pisf, o que, em conjunto com condições de déficits hídricos mais severos impõe uma restrição na capacidade de entrega ao estado do Ceará.
Em outro trecho, o MDR concluiu afirmando não terem sido realizados os estudos recomendados pelo PNSH, porém procurou demonstrar haver evidências nos estudos do BNDES que apoiam a vantajosidade de se prosseguir com o atual projeto do Ramal do Salgado.
Estes documentos também foram analisados na instrução à peça 227, p. 3-4, na qual destacou-se que os documentos das secretarias estaduais do Ceará e Rio Grande do Norte são antigos e tentavam demonstrar a importância e o impacto da obra na região.
Outros três documentos foram enviados pelo MDR, durante a fase de auditoria, para tratar dos estudos técnicos preliminares, a Nota Técnica 54/2021/MDR (peças 58 e 209) , o Parecer 538/2021/Conjur (peça 59) e a Nota Técnica 151/2021/MDR (peças 60 e 210) .
Estes documentos foram analisados no relatório de fiscalização, peça 77, p. 15-16, na instrução à peça 118, p. 4-5 e na instrução à peça 227, p. 5. Estas análises mostram que a descrição da necessidade de contratação da obra dada pelo MDR é que o Trecho III insere-se no contexto da totalidade das obras do Pisf, tendo já sido objeto de estudos de viabilidade anteriormente.
Por meio do Parecer 538 (peça 59) , foi questionado pela Conjur se esta descrição se tratava da justificativa de contratação da obra com base na Lei 14.133/2021 e o MDR respondeu afirmativamente, por meio da NT 151/2021 (peças 60 e 210) .
Entretanto, esta área técnica apontou em todas as análises que este trecho não descreve nem justifica a necessidade de contratação da obra, bem como demonstrou que as condições de oferta e demanda hídrica da região sofreram alterações, portanto os estudos já realizados estão desatualizados e não podem servir de base para o projeto a ser utilizado na licitação da obra.
A instrução à peça 118, além das análises já citadas, analisou especialmente as Notas Técnicas 13/2022 (peça 95) e 1/2022 (peça 96) , ambas do MDR. A primeira tratava novamente dos estudos técnicos preliminares, conforme descrito nos parágrafos acima, enquanto a segunda, baseou-se nos estudos do BNDES (Produto 3.1 e Produto 2.2, descritos na Tabela 1 desta instrução) (peças 43, 99 e 100) .
O primeiro ponto a ser destacado é que o estudo do BNDES foi realizado e emitido antes do lançamento do PNSH e seu objetivo era a modelagem do Pisf para uma possível desestatização. Além disso, diversos trechos desse estudo caracterizavam o Ramal do Salgado como projeto "em fase de estudos" ou "em situação de obras, planejamento ou com estudo complementar", por exemplo, peça 99, p. 49, e peça 100, p. 494, 738 e 749.
Também nesta peça verificou-se que a demanda média atual é atendida com sobras, pelos portais do CAC e dos reservatórios de Porcos e Boa Vista. Já os picos de consumo acima de 20,3 m³/s não podem ser atendidos devido às duas limitações do sistema, uma delas a capacidade de bombeamento da EBI-3, a outra, a capacidade de entrega dos portais. De todo modo, na peça 96, p. 5, é mostrada uma probabilidade de, aproximadamente, 25% de ocorrência de vazões demandadas ao Pisf acima de 20 m³/s.
Assim, a conclusão foi de que a capacidade de bombeamento do Pisf no Eixo Norte é um gargalo que deve ser atendido antes de construídas novas infraestruturas (portais) , pois o aumento da capacidade de entrega (novo portal) , sem aumento da capacidade de bombeamento, não supriria o déficit hídrico existente, pois, devido à limitação da capacidade de bombeamento, o pico de demanda continuaria sem ser atendido.
Na instrução à peça 227, p. 13, acrescentou-se à análise do estudo do BNDES a seguinte informação: "Além da análise realizada na peça 118, deve-se acrescentar que o estudo do BNDES não considerou a bacia da Região Metropolitana de Fortaleza (RMF) em sua modelagem, conforme demonstrado na peça 99, p. 113". Sendo assim, o estudo do BNDES não pode servir de justificativa para utilização do atual projeto do Ramal do Salgado como base para licitação da obra.
A instrução à peça 227 analisou também a Nota Técnica 67/2022 -MDR (peça 216) , na qual o MDR informou que o edital de licitação da ampliação do bombeamento está em fase preparatória e que os cronogramas do Ramal do Salgado e da ampliação da capacidade de bombeamento estão compatíveis. Portanto, a ampliação da capacidade de bombeamento no Eixo Norte do Pisf é um assunto que vem sendo tratado pelo MDR.
Por fim, o MDR elaborou a Nota Técnica 65/2022 -MDR (peça 222) , tratando especificamente sobre a ausência de estudos atualizados de viabilidade técnica, econômica e ambiental, conforme requerido pelo PNSH. O resumo da NT 65/2022, encontra-se na peça 227, p. 6-12 e a análise, p. 12-18.
Dentre as diversas críticas ao projeto feitas naquela análise, destaca-se:
Dessa forma, o projeto executivo não responde questões básicas que deveriam ser discutidas em fase de estudo de viabilidade, por exemplo: qual a demanda necessária na região beneficiada pelo Ramal do Salgado; como e onde será utilizada a água após implementação do projeto; qual percentual da vazão entregue será utilizada para abastecimento humano, animal, industrial, para irrigação ou para outros usos; se houve diminuição da demanda hídrica na região beneficiada para haver uma redução da vazão de 45 m³/s para 20 m³/s; e em que medida a implantação do CAC resolve os problemas que seriam resolvidos pelo Ramal do Salgado, de forma a justificar o aumento da vazão de um e redução na vazão do outro. (grifos acrescidos) 
Também naquela análise ficou demonstrado que os atuais dimensionamentos para o Ramal do Salgado e para o CAC impedirão a entrega da vazão máxima disponibilizada pelo Eixo Norte do Psif para o estado do Ceará, conforme os trechos a seguir:
A vazão de 20 m³/s para o Ramal do Salgado foi calculada apenas como resultado "do que sobrou", após o rearranjo das vazões para atender o CAC. Não há estudo atualizado da demanda hídrica na região beneficiada por aquela obra.
Além disso, outros dois fatores devem ser levados em consideração: foi idealizado pelo estado do Ceará, o Projeto Malha D'Água, que realizará captações a partir do CAC e de diversos outros pontos do território estadual; e o atual planejamento do CAC não considera a construção de todos os seus trechos e ramais planejados inicialmente, no curto e médio prazo, mas apenas a conclusão do Trecho 1, com cerca de 145 km.
 (...) 
Entretanto, a não utilização da vazão de 30 m³/s pelo CAC e a construção do Ramal do Salgado de acordo com o atual projeto, com capacidade de adução de 20 m³/s, impediria o estado do Ceará de captar a vazão máxima do Pisf disponibilizada para aquele estado, de 55,4 m³/s.
 (...) 
Não se trata, portanto, como afirmou o MDR, de fazer um novo EVTEA para um segmento específico do Pisf, de curta extensão e irrelevante em termos de custos. Na verdade, deve ser realizado um estudo para a segurança hídrica do estado do Ceará, de forma a avaliar a melhor distribuição dos 55 m³/s a ser direcionado pelo Pisf, podendo até mesmo resultar em um ramal com maior capacidade de vazão. (grifos acrescidos) 
Também foi avaliado que, ao ignorar os requerimentos do PNSH para realização da obra do Ramal do Salgado, o MDR contraria o planejamento realizado pelo próprio órgão:
Por fim, causa estranheza a postura do MDR em refutar a necessidade estabelecida no PNSH de um novo estudo de viabilidade para a obra do Ramal do Salgado. Trata-se de um estudo em que o próprio MDR figura como signatário e tem sua equipe técnica relacionada na coordenação e elaboração do documento final. Conforme a diretriz e planejamento federal no Plano Integrado de Longo Prazo da Infraestrutura 2021-2050 (PILPI) , o PNSH é o principal instrumento de planejamento da infraestrutura para esse setor e foi desenvolvido para identificar gargalos de segurança hídrica e é a principal fonte de informações para as projeções sobre esse setor. Não seguir a recomendação do PNSH é ir deliberadamente contra todo planejamento federal iniciado em 2019 e ratificado em 2021. (grifos acrescidos) 
Diante dessa análise realizada, concluiu-se haver indícios de irregularidades graves no processo licitatório RDC 2/2022, elaborado pelo Ministério de Desenvolvimento Regional, consubstanciados na ausência dos estudos de viabilidade técnica, econômica e ambiental (EVTEA) para assegurar a eficácia da execução do Ramal do Salgado, em descumprimento à diretriz disposta no PNSH, bem como na falta dos documentos, referências e indicações de realização de estudos técnicos preliminares para subsidiar o planejamento e a realização da pretendida contratação, em desacordo ao art. 2º, inciso IV, alínea "a" e art. 9°, § 2º, inciso I, da Lei 12.462/2011, art. 74 do Decreto 7.581/2011, art. 5° da Instrução Normativa 40/2020 do Ministério da Economia.
QUESTÃO 2
De acordo com o relatório de fiscalização (peça 77) , verificou-se no projeto executivo que embasou a planilha orçamentária a existência de quantitativos incorretos dos serviços de "Enrocamento de proteção de taludes" e "Momento de transporte de material de 1ª e 2ª categoria (acima de 1,00 km) ", em desacordo com a Lei 12.462/2011, art. 9º, § 2º, inciso I, alíneas "a" e "d".
Sobre o serviço de enrocamento, apesar da previsão do projeto de reaproveitar as rochas (materiais de 3ª categoria escavados) , o orçamento das obras do Ramal do Salgado não considerou tal fato. Desta forma, o material estaria em duplicidade e deveria ser excluído da composição de preços. Com esta retirada, o novo custo unitário total do serviço seria de R$ 7,81, sendo que o previsto na planilha orçamentária é de R$ 35,24, uma diferença de R$ 27,43.
O quantitativo total deste serviço na obra, conforme a curva ABC (peça 75) é de 174.523,91 m³. Desta forma, o orçamento estaria superestimado em R$ 4.787.190,85.
Sobre o serviço de momento de transporte, verificou-se na planilha de memória de cálculo das distâncias médias de transporte - DMT's (peça 63, p. 29-31) de material de jazida para os canais, que a fórmula de cálculo utilizada considerou em duplicidade a multiplicação pelo fator de empolamento (1,25) , gerando um quantitativo superestimado do referido serviço.
Na Figura 5 da peça 77, p. 19, verifica-se o somatório dos valores de DMT calculados para os canais de 9.952.498,88 m³ x km e para as estradas de acesso de 88.743,69 m³ x km. Na planilha orçamentária, esses quantitativos foram multiplicados por 1,5 para a conversão da unidade para t x km.
Na curva ABC (peça 75) , a quantidade total deste serviço é 19.297.622,60 tkm, código Sicro 5914359, pois envolve oito serviços de transporte de diferentes materiais. Para os transportes acima verificados, a quantidade total é de 10.041.242,57 m³ x km, que equivale a 15.061.863,86 tkm.
Dividindo-se este valor por 1,25, ou seja, retirando-se a multiplicação em duplicidade pelo fator de empolamento, o resultado é de 12.049.491,08 tkm, o que corresponde a um quantitativo superestimado para este serviço de 3.012.372,78 tkm. Multiplicando-se este quantitativo pelo preço unitário do serviço, R$ 0,98, obtêm-se um valor total superestimado de R$ 2.952.125,32.
A correção de ambos os serviços poderia gerar uma redução no orçamento de R$ 7.739.316,17.
Análise
	Sobre este assunto, o MDR enviou dois documentos, a Nota Técnica 13/2022/CGEP/DPE/SNSH-MDR (peça 95) e a Nota Técnica 2/2022/CGEP/DPE/SNSH/MDR (peça 109) , informando que a planilha orçamentária foi revisada e apresentando as alterações realizadas no orçamento.
Segundo estes documentos, as principais alterações procedidas pela Gerenciadora no orçamento foram:
correção de CPU auxiliar ao serviço de Enrocamento de Proteção de Taludes, em função de apontamento do TCU. Foi verificado que constava do serviço a obtenção de material de jazida, sendo que já se considerava a escavação de jazida em outro item do orçamento. Desta forma, a obtenção do material foi retirada das CPUs auxiliares, alterando o valor de R$ 35,24/m³ para R$ 20,11/m³;
ajuste das planilhas de balanço de massa que apresentavam duplicidade do fator de empolamento em algumas situações, bem como adoção de empolamentos em desacordo com recomendações do DNIT (Sicro 3) ;
inclusão do orçamento das Galerias que não constavam do orçamento publicado; e
ajustes nas quantidades de aço do Rápido Extrema.	
A mudança no serviço de enrocamento gerou um preço do serviço de R$ 20,11, diferente do que foi calculado pela unidade técnica de R$ 7,81, pois o MDR indicou que "há necessidade de beneficiamento do material escavado para a utilização como rachão. Seu índice granulométrico é acima dos 76 mm, podendo ir até cerca de 180 mm. Por ser muito grande, sua produção necessita passar por um britador primário". Com isso, a redução observada no orçamento é de R$ 2.894.653,28.
	Já o quantitativo total do serviço de momento de transporte sofreu um redução de 19.297.622,60 tkm para 15.954.816,82 tkm, o que equivale a uma redução no valor de R$ 3.275.949,67.
	Além disso, houve uma redução no serviço ECOP085 - Reescavação em estoque de material de 3ª categoria, carga e transporte até a 1,00 km, no valor de R$ 1.702.722,02. Outros serviços da curva ABC tiveram variações tanto positiva quanto negativa em seus valores, em virtude de alterações de quantitativos do orçamento.
	A soma dos três valores apontados acima é de R$ 7.873.324,97, próxima ao valor calculado na auditoria. Entretanto, devido à revisão de outros itens, o valor total reduzido no orçamento foi de R$ 10.582.808,28, maior do que o valor previsto no relatório de fiscalização.
Dessa forma, considera-se que as respostas enviadas pelo MDR foram suficientes para a resolução do achado de auditoria.
QUESTÃO 3
De acordo com o relatório de fiscalização (peça 77) , foram constatadas deficiências nos documentos que comprovam a classificação dos materiais que serão escavados na obra nos segmentos de canais, de acordo com as exigências das Normas ABNT 8.044/1983 e 6.497/1983, arts. 9º, § 2º, da Lei 12.462/2011 e 74, § 1º, inciso IV, do Decreto 7.581/2011 e jurisprudência desta Corte, a exemplo do Acórdão 3005/2015-TCU-Plenário (relator Min. Benjamin Zymler) .
Constatou-se que não existe no projeto executivo licitado um número suficiente de sondagens que caracterizem o quantitativo de material de 3ª categoria previsto para ser executado nas escavações dos canais, serviço mais relevante da obra.
Como resposta, o MDR enviou dois documentos, a Nota Técnica 13/2022/CGEP/DPE/SNSH-MDR (peça 95) e a Nota Técnica 1378-NTC-3600-00-00-037-R00 (peça 110) , além de arquivos do projeto executivo referentes aos serviços de investigações geotécnicas.
Em resumo, nestes documentos argumenta-se que, quanto maior a quantidade de investigações, maior certeza se trará ao projeto. No entanto, o entendimento do Ministério é de que a investigação geotécnica realizada foi suficiente para estabelecer o tipo de material a ser encontrado nas escavações do projeto, bem como quantificar os volumes de escavação esperados.
Afirma que o Manual de Implantação Básica de Rodovia do DNIT de 2010, embora seja uma referência importante, propiciando alguma orientação geral para o plano de investigações realizadas, não se trata de uma Norma e suas orientações não se aplicam de todo, pois rodovias e canais se configuram como empreendimentos de natureza e finalidade diferentes.
Conclui afirmando que os quantitativos e metragens executadas no projeto executivo foram razoáveis, considerando a escala e a extensão do Projeto, para se alcançar um nível adequado no conhecimento das variáveis geológico geotécnicas do trecho em questão, atendendo, portanto, às necessidades de classificação dos materiais, considerando as escavações e aterros.
Análise
Em fiscalização realizada na obra do Ramal do Apodi, TC Processo 039.386/2020-1, a questão da quantidade de sondagens para a escavação de canais foi levantada durante a auditoria e discutida ao longo do processo.
Na sessão de 10/11/2021, o Plenário do Tribunal decidiu pelo Acórdão 2671/2021-TCU-Plenário (peça 80, do TC Processo 039.386/2020-1) , relator Ministro Raimundo Carreiro, com a seguinte recomendação ao MDR:
9.1. recomendar ao Ministério do Desenvolvimento Regional, com fundamento no art. 11 da Resolução-TCU 315, de 2020 e no art. 250, inciso III, do RI/TCU, que elabore normativo próprio com as especificações técnicas mínimas a serem observadas em estudos geológicos e geotécnicos para projetos de obras hídricas, devendo observar as melhores práticas constantes na literatura técnica nacional e internacional sobre o assunto, de forma a assegurar parâmetros de qualidade adequados nos estudos; (grifos acrescidos) 
Posteriormente, na sessão de 23/3/2022, o Plenário do Tribunal decidiu pelo Acórdão de Relação 577/2022-TCU-Plenário (peça 99, do TC Processo 039.386/2020-1) , relator Ministro Antônio Anastasia, que considerou implementada a recomendação contida no item 9.1 do Acórdão 2671/2021-TCU-Plenário citado acima.
De acordo com a peça 96, p. 4, do TC Processo 039.386/2020-1, o MDR elaborou a Nota Técnica 142/2021/CGEP/DPE/SNSH/MDR SEI/MDR e a Tabela - Diretrizes mínimas e orientativas de investigações geológicas e geotécnicas para aplicação nos projetos de infraestrutura do DPE, publicada como normativo.
Dessa forma, considerando o cumprimento da recomendação feita no âmbito da fiscalização das obras do Ramal do Apodi, considera-se que este achado está resolvido.
Não obstante a apresentação do referido normativo (Diretrizes mínimas e orientativas de investigações geológicas e geotécnicas para aplicação nos projetos de infraestrutura do DPE) , entende-se pertinente que a SeinfraCOM promova fiscalização de conformidade específica, no âmbito do Fiscobras 2023, a fim de avaliar a adequação dos procedimentos adotados na construção dessa norma, bem como sua aderência às normas de engenharia, às melhores práticas nacionais e internacionais e sua coerência com normativos semelhantes de outros setores da infraestrutura, respeitadas as particularidades de cada tipo de obra. Trata-se de assunto de extrema relevância, cujas consequências, em especial a inadequada classificação de materiais, já pôde ser observada em diversas fiscalizações do TCU, tendo resultado em aditivos ilegais, alterações de engenharia substanciais (em caso de túneis, por exemplo) e até mesmo a descaracterização dos objetos inicialmente contratados.
Consequências práticas da decisão
Ante o exposto na questão 1, será proposta determinação ao Ministério do Desenvolvimento Regional, com fundamento no art. 4º, inciso I da Resolução-TCU 315, de 2020, que se abstenha de dar continuidade ao procedimento licitatório decorrente do Edital RDC 2/2022, até que sejam concluídos os estudos previstos no Plano Nacional de Segurança Hídrica (PNSH) , a fim de se garantir que o projeto executivo utilizado na licitação esteja compatível com os resultados dos referidos estudos, em atendimento aos arts. 2º, inciso IV, alínea "a" e 9°, § 2º, inciso I, da Lei 12.462/2011, art. 74 do Decreto 7.581/2011, art. 5° da Instrução Normativa 40/2020 do Ministério da Economia.
Segundo a Lei de introdução às normas do Direito Brasileiro (Lindb) , Decreto-Lei 4.657/1942, art. 21:
Art. 21.  A decisão que, nas esferas administrativa, controladora ou judicial, decretar a invalidação de ato, contrato, ajuste, processo ou norma administrativa deverá indicar de modo expresso suas consequências jurídicas e administrativas.
Parágrafo único.  A decisão a que se refere o caput deste artigo deverá, quando for o caso, indicar as condições para que a regularização ocorra de modo proporcional e equânime e sem prejuízo aos interesses gerais, não se podendo impor aos sujeitos atingidos ônus ou perdas que, em função das peculiaridades do caso, sejam anormais ou excessivos. (grifos acrescidos) 
Este artigo foi regulamentado pelo Decreto 9.830/2019, que diz em seu art. 4º:
Art. 4º A decisão que decretar invalidação de atos, contratos, ajustes, processos ou normas administrativos observará o disposto no art. 2º e indicará, de modo expresso, as suas consequências jurídicas e administrativas.
§ 1º A consideração das consequências jurídicas e administrativas é limitada aos fatos e fundamentos de mérito e jurídicos que se espera do decisor no exercício diligente de sua atuação.
§ 2º A motivação demonstrará a necessidade e a adequação da medida imposta, consideradas as possíveis alternativas e observados os critérios de proporcionalidade e de razoabilidade.
§ 3º Quando cabível, a decisão a que se refere o caput indicará, na modulação de seus efeitos, as condições para que a regularização ocorra de forma proporcional e equânime e sem prejuízo aos interesses gerais.
§ 4º Na declaração de invalidade de atos, contratos, ajustes, processos ou normas administrativos, o decisor poderá, consideradas as consequências jurídicas e administrativas da decisão para a administração pública e para o administrado:
I - restringir os efeitos da declaração; ou
II - decidir que sua eficácia se iniciará em momento posteriormente definido.
§ 5º A modulação dos efeitos da decisão buscará a mitigação dos ônus ou das perdas dos administrados ou da administração pública que sejam anormais ou excessivos em função das peculiaridades do caso. (grifos acrescidos) 
A proposta de encaminhamento contida nesta instrução não decreta a invalidação dos atos administrativos realizados, entretanto, propõe determinar ao MDR que se abstenha de dar continuidade ao procedimento licitatório decorrente do Edital RDC 2/2022, até que sejam concluídos os estudos previstos no Plano Nacional de Segurança Hídrica (PNSH) .
Dependendo do resultado dos estudos realizados, pode haver necessidade de ajustes no atual projeto do Ramal do Salgado, com possíveis impactos no procedimento licitatório já realizado. Dessa forma, analisa-se a seguir as consequências da proposta de abstenção da continuidade dos atos do procedimento licitatório.
Em termos práticos, haveria um tempo maior até a entrega da obra, pois os novos estudos demandariam tempo para sua execução e finalização, o que poderia gerar riscos quanto ao abastecimento da Região Metropolitana de Fortaleza. Entretanto, este risco é mitigado pelo abastecimento emergencial realizado atualmente via CAC, que conforme estudo do BNDES entregue pelo próprio MDR, é suficiente para abastecer a demanda média atual.
Em termos jurídicos e administrativos, duas situações poderiam ocorrer após a realização dos estudos, conforme requeridos pelo PNSH: (i) necessidade de grande ajuste no projeto, ou (ii) necessidade de pequeno ou nenhum ajuste no projeto.
No primeiro caso, deveria haver uma anulação do RDC 2/2022 por iniciativa do próprio MDR, pois o projeto atual seria inservível para a realização da obra. Tendo em vista não ter havido homologação da licitação, a anulação poderia ser realizada, por conveniência e oportunidade da administração, sem interferência em direitos de terceiros.
Na segunda hipótese, caso as alterações de projeto fossem inferiores ao limite legal de 25% de alterações, a administração poderia utilizar-se do procedimento licitatório já realizado e apenas realizar um termo aditivo ao contrato, conforme prerrogativas legais.
Assim, considera-se atendido o comando do art. 21 da Lindb e de seu respectivo regulamento, que determinam a indicação das consequências jurídicas e administrativas de decisão que decretar invalidação de ato, contrato, ajuste, processo ou norma administrativa.
Conclusão
Trata-se de auditoria realizada na Secretaria Nacional de Segurança Hídrica do Ministério do Desenvolvimento Regional (SNSH/MDR) , no período compreendido entre 26/10/2021 e 3/12/2021, com objetivo de verificar a regularidade dos atos relacionados à contratação das obras de implantação do Trecho III do Projeto de Integração do Rio São Francisco (Pisf) , simplesmente denominado Ramal do Salgado, promovida por meio do Regime Diferenciado de Contratação Integrada (RDC) 3/2021, publicado em 21/10/2021.
A auditoria teve como um dos achados, que levou a unidade técnica a propor oitiva prévia do Ministério do Desenvolvimento Regional (MDR) , com possibilidade de adoção de medida cautelar: o projeto executivo deficiente e desatualizado, devido à ausência dos estudos de viabilidade técnica, econômica e ambiental (EVTEA) para assegurar a eficácia da execução do Ramal do Salgado, em descumprimento à diretriz disposta no Plano Nacional de Segurança Hídrica (PNSH) e à falta dos documentos, referências e indicações de realização de estudos técnicos preliminares para subsidiar o planejamento e a elaboração dos documentos que lastreiam a contratação.
Além deste achado, outros dois foram levantados durante a auditoria e tiveram sua análise de mérito realizada nesta instrução: quantitativos inadequados na planilha orçamentária; e sondagens insuficientes para caracterização do material a ser escavado nos segmentos de canais.
O certame foi anulado pelo MDR, conforme o aviso de anulação do RDC 3/2021, publicado no Diário Oficial da União (DOU) em 5/8/2022, em razão do equívoco no cadastramento do edital de licitação e da impossibilidade de sua correção devido ao impedimento imposto pelo sistema Comprasnet. Na prática, segundo o edital, as empresas deveriam conseguir, na fase de lances, oferecer descontos de 0,01% pelo sistema, porém, devido ao erro de cadastro no Comprasnet, o desconto programado era de 0,10%. O novo edital de licitação do Ramal do Salgado foi publicado em 16/8/2022, RDC Eletrônico 2/2022, com data de abertura das propostas em 6/9/2022 e valor estimado de R$ 423.670.253,11.
A conclusão na presente instrução é a de que o MDR não logrou êxito em justificar o atual projeto com os documentos apresentados. Sendo assim, conforme demonstrado ao longo do processo, não existem estudos de viabilidade técnica, econômica e ambiental (EVTEA) atualizados para assegurar a eficácia da execução do Ramal do Salgado.
O atual projeto não apresenta estudos da demanda das regiões a serem beneficiadas, bem como não considera a mudança em relação ao dimensionamento do CAC, empreendimento que abastece a região atualmente. Sendo assim, as condições de oferta e demanda hídrica da região sofreram alterações, portanto os estudos já realizados estão desatualizados, não descrevem, nem justificam a necessidade de contratação da obra, portanto não podem servir de base para o projeto a ser utilizado na licitação da obra. 
Segundo estudo do BNDES, enviado pelo MDR, a demanda média atual é atendida com sobras, pelos portais do CAC e dos reservatórios de Porcos e Boa Vista. Já os picos de consumo acima de 20,3 m³/s, com probabilidade de ocorrência de 25%, não podem ser atendidos devido às duas limitações do sistema, uma delas a capacidade de bombeamento da EBI-3, a outra, a capacidade de entrega dos portais.
O projeto executivo não responde questões básicas que deveriam ser discutidas em fase de estudo de viabilidade, por exemplo: qual a demanda necessária na região beneficiada pelo Ramal do Salgado; como e onde será utilizada a água após implementação do projeto; qual percentual da vazão entregue será utilizada para abastecimento humano, animal, industrial, para irrigação ou para outros usos; se houve diminuição da demanda hídrica na região beneficiada para haver uma redução da vazão de 45 m³/s para 20 m³/s; e em que medida a implantação do CAC resolve os problemas que seriam resolvidos pelo Ramal do Salgado, de forma a justificar o aumento da vazão de um e redução na vazão do outro.
Os atuais dimensionamentos para o Ramal do Salgado (20 m³/s) e para o CAC (10 m³/s) impedirão a entrega da vazão máxima disponibilizada pelo Eixo Norte do Pisf para o estado do Ceará (55,4 m³/s) . Portanto, os novos estudos a serem realizados devem avaliar a melhor distribuição dos 55 m³/s a ser direcionado pelo Pisf para garantir a segurança hídrica do estado do Ceará. 
Também foi avaliado que, ao ignorar os requerimentos do PNSH para realização da obra do Ramal do Salgado, o MDR contraria o planejamento realizado pelo próprio órgão. O PNSH é um estudo em que o próprio MDR figura como signatário e tem sua equipe técnica relacionada na coordenação e elaboração do documento final. Não seguir a recomendação do PNSH é ir deliberadamente contra todo planejamento federal iniciado em 2019 e ratificado em 2021.
Por fim, avaliou-se as consequências de um possível ajuste no projeto do Ramal do Salgado, de acordo com a Lindb, a depender do resultado dos estudos realizados. 
Em termos práticos, um tempo maior até a entrega da obra seria mitigado pelo abastecimento emergencial realizado atualmente via CAC, que, conforme estudo do BNDES entregue pelo próprio MDR, é suficiente para abastecer a demanda média atual.
Em termos jurídicos e administrativos, duas situações poderiam ocorrer após a realização dos estudos, conforme requeridos pelo PNSH: (i) necessidade de grande ajuste no projeto, levando a uma anulação do RDC 2/2022; ou (ii) necessidade de pequeno ou nenhum ajuste no projeto, podendo ser mantido o atual processo licitatório, com realização de termo aditivo ao contrato, caso necessário.
Sobre as questões dois e três, levantadas na auditoria, não há recomendações a serem feitas. Sobre a questão dois, o MDR informou que a planilha orçamentária foi revisada, corrigindo as irregularidades apontadas durante a auditoria, gerando uma redução total no orçamento de R$ 10.582.808,28. E sobre a questão três, verificou-se que, no processo de fiscalização do Ramal do Apodi, o Plenário do Tribunal considerou cumprida a recomendação feita ao MDR para que elaborasse normativo próprio com as especificações técnicas mínimas a serem observadas em estudos geológicos e geotécnicos para projetos de obras hídricas.
Diante dessa análise realizada, concluiu-se haver indícios de irregularidades graves no processo licitatório RDC 2/2022, elaborado pelo Ministério de Desenvolvimento Regional, consubstanciados na ausência dos estudos de viabilidade técnica, econômica e ambiental (EVTEA) para assegurar a eficácia da execução do Ramal do Salgado, em descumprimento à diretriz disposta no PNSH, bem como na falta dos documentos, referências e indicações de realização de estudos técnicos preliminares para subsidiar o planejamento e a realização da pretendida contratação, em desacordo ao art. 2º, inciso IV, alínea "a" e art. 9°, § 2º, inciso I, da Lei 12.462/2011, art. 74 do Decreto 7.581/2011, art. 5° da Instrução Normativa 40/2020 do Ministério da Economia.
Portanto, será feita a proposta de determinação ao MDR que se abstenha de dar continuidade ao procedimento licitatório decorrente do Edital RDC 2/2022, até que sejam concluídos os estudos previstos no Plano Nacional de Segurança Hídrica (PNSH) , a fim de se garantir que o projeto executivo utilizado na licitação esteja compatível com os resultados dos referidos estudos.
Proposta de encaminhamento
Ante todo o exposto, submetem-se os autos à consideração superior, propondo:
determinar ao Ministério do Desenvolvimento Regional, com fundamento no art. 43, inciso I da Lei 8.443/1992, no art. 250, inciso II do Regimento Interno do TCU e no art. 4º, inciso I da Resolução-TCU 315, de 2020, que se abstenha de dar continuidade ao procedimento licitatório decorrente do Edital RDC 2/2022, até que sejam concluídos os estudos previstos no Plano Nacional de Segurança Hídrica (PNSH) , a fim de se garantir que o projeto executivo utilizado na licitação esteja compatível com os resultados dos referidos estudos, em atendimento aos arts. 2º, inciso IV, alínea "a" e 9°, § 2º, inciso I, da Lei 12.462/2011, art. 74 do Decreto 7.581/2011, art. 5° da Instrução Normativa 40/2020 do Ministério da Economia; e
restituir os autos à SeinfraCOM, para monitoramento da determinação neste mesmo processo."
É o Relatório.

não há

Não atuou.

RELATÓRIO DE AUDITORIA. PROJETO DE INTEGRAÇÃO DO RIO SÃO FRANCISCO. RAMAL DO SALGADO. FALHAS NO EDITAL CORRIGIDAS PELO ÓRGÃO. DESATUALIZAÇÃO DO ESTUDO DE VIABILIDADE TÉCNICA, ECONÔMICA E AMBIENTAL DESATUALIZADO EM RELAÇÃO AO PLANO NACIONAL DE SEGURANÇA HÍDRICA. DETERMINAÇÕES. CIÊNCIA AOS INTERESSADOS.

RELATÓRIO DE AUDITORIA (RA)

Unidade de Auditoria Especializada em Infraestrutura Urbana e Hídrica (AudUrbana).

Trata-se de auditoria realizada na Secretaria Nacional de Segurança Hídrica do Ministério do Desenvolvimento Regional (SNSH/MDR) , no período compreendido entre 26/10/2021 e 3/12/2021, com objetivo de verificar a regularidade dos atos relacionados à contratação das obras de implantação do Trecho III do Projeto de Integração do Rio São Francisco (Pisf) , denominado Ramal do Salgado, promovida pelo RDC Eletrônico 2/2022.
3.	O trabalho de auditoria identificou 3 achados:
a) a desatualização dos estudos de viabilidade técnica, econômica e ambiental (EVTEA) em relação ao Plano Nacional de Segurança Hídrica (PNSH) ;
b) quantitativos incorretos dos serviços de "Enrocamento de proteção de taludes" e "Momento de transporte de material de 1ª e 2ª categoria (acima de 1,00 km) ";
c) deficiências nos documentos que comprovam a classificação dos materiais que serão escavados na obra nos segmentos de canais.
4.	Como ficará demonstrado a seguir, em relação aos itens "b" e "c", o Ministério do Desenvolvimento Regional logrou êxito em afastar as falhas identificadas com os esclarecimentos que foram apresentados ao Tribunal em resposta às oitivas e diligências realizadas. Por essa razão a unidade técnica conclui que não há recomendações a serem feitas. 
Quantitativos incorretos (item "b") 
5.	Sobre o serviço de enrocamento, apesar da previsão do projeto de reaproveitar as rochas (materiais de 3ª categoria escavados) , o orçamento das obras do Ramal do Salgado não considerou tal fato. Desta forma, o material estaria em duplicidade. Considerando a exclusão desse valor, o novo custo unitário total do serviço seria de R$ 7,81, sendo que o previsto na planilha orçamentária é de R$ 35,24, o que representava diferença de R$ 27,43.
6.	O quantitativo total deste serviço na obra, conforme a curva ABC (peça 75) é de 174.523,91 m³. Desta forma, o orçamento estaria superestimado em R$ 4.787.190,85.
7.	As correções e ajustes procedidos pelo Ministério, no serviço de enrocamento geraram o preço do serviço de R$ 20,11, diferente do que foi calculado pela unidade técnica de R$ 7,81, pois o MDR indicou que "há necessidade de beneficiamento do material escavado para a utilização como rachão. Seu índice granulométrico é acima dos 76 mm, podendo ir até cerca de 180 mm. Por ser muito grande, sua produção necessita passar por um britador primário". Com isso, a redução observada no orçamento, nesse ponto, foi de R$ 2.894.653,28.
8.	Além disso, o quantitativo total do serviço de momento de transporte sofreu redução de 19.297.622,60 tkm para 15.954.816,82 tkm, o que equivale a redução no valor de R$ 3.275.949,67.
9.	Outrossim, também houve redução no serviço "ECOP085 - Reescavação" em estoque de material de 3ª categoria, carga e transporte até a 1,00 km, no valor de R$ 1.702.722,02. Outros serviços da curva ABC tiveram variações tanto positiva quanto negativa em seus valores, em virtude de alterações de quantitativos do orçamento.
10.	A soma dos valores apontados acima é de R$ 7.873.324,97, próxima ao valor calculado na auditoria. Entretanto, devido à revisão de outros itens, o valor total reduzido no orçamento foi de R$ 10.582.808,28, maior do que o valor previsto no relatório de fiscalização.
Deficiências nos documentos que comprovam a classificação dos materiais (item "c") 
11.	No que tange às deficiências nos documentos que comprovam a classificação dos materiais que serão escavados, cumpre registrar que em fiscalização realizada anteriormente pelo TCU na obra do Ramal do Apodi (TC Processo 039.386/2020-1) , a questão da quantidade de sondagens para a escavação de canais foi analisada.
12.	Na sessão de 10/11/2021, o Tribunal apreciou o referido processo mediante o Acórdão 2671/2021-TCU-Plenário (peça 80, do TC Processo 039.386/2020-1) , relator Ministro Raimundo Carreiro, no qual foi expedida a seguinte recomendação ao MDR:
"9.1. recomendar ao Ministério do Desenvolvimento Regional, com fundamento no art. 11 da Resolução-TCU 315, de 2020 e no art. 250, inciso III, do RI/TCU, que elabore normativo próprio com as especificações técnicas mínimas a serem observadas em estudos geológicos e geotécnicos para projetos de obras hídricas, devendo observar as melhores práticas constantes na literatura técnica nacional e internacional sobre o assunto, de forma a assegurar parâmetros de qualidade adequados nos estudos;" (grifos acrescidos) 
13.	Na sessão de 23/3/2022, o Plenário do Tribunal, por meio do Acórdão 577/2022-TCU-Plenário (peça 99, do TC Processo 039.386/2020-1) , considerou implementada a recomendação contida no item 9.1 do Acórdão 2671/2021-TCU-Plenário, o que saneou a falha em discussão.
Desatualização dos estudos de viabilidade técnica, econômica e ambiental (EVTEA) em relação ao Plano Nacional de Segurança Hídrica (item "a") 
14.	De acordo com o relatório de fiscalização (peça 77) , o Ministério do Desenvolvimento Regional publicou o edital para a execução das obras do Ramal do Salgado com base em projeto executivo que não contemplava os estudos de viabilidade complementares previstos para esse empreendimento pelo Plano Nacional de Segurança Hídrica (PNSH) .
15.	Isso ocorreu em virtude de que o projeto executivo foi desenvolvido entre 2007 e 2017 e recebido e aprovado pelo Ministério no início de 2018, enquanto o PNSH foi publicado em 2019, com previsão de avaliação e otimização dos sistemas existentes e das interferências com outros empreendimentos, notadamente em relação ao Cinturão das Águas do Ceará (CAC) . 
16.	Cumpre registrar a existência de estudo do BNDES, que foi realizado, no entanto, antes do lançamento do PNSH e seu objetivo era a modelagem do Pisf para uma possível desestatização. 
17.	A auditoria verificou que a capacidade dos portais do CAC e dos reservatórios de Porcos e Boa Vista para atender à demanda média atual é superior ao necessário. Por outro lado, os picos de consumo acima de 20,3 m³/s poderão não ser atendidos devido às duas limitações do sistema, uma delas relativa à capacidade de bombeamento da "EBI-3", e a outra, à capacidade de entrega dos portais. À peça 96, p. 5, é mostrada probabilidade de, aproximadamente, 25% de ocorrência de vazões demandadas ao Pisf acima de 20 m³/s.
18.	Com base nessa análise a unidade técnica entende haver indícios de irregularidades "graves" no processo licitatório RDC 2/2022, elaborado pelo Ministério de Desenvolvimento Regional, consubstanciados na "...ausência dos estudos de viabilidade técnica, econômica e ambiental (EVTEA) para assegurar a eficácia da execução do Ramal do Salgado, em descumprimento à diretriz disposta no PNSH."
19.	Por essa razão a então SeinfraCom, atual AudComunicações propõe:
"determinar ao Ministério do Desenvolvimento Regional, com fundamento no art. 43, inciso I da Lei 8.443/1992, no art. 250, inciso II do Regimento Interno do TCU e no art. 4º, inciso I da Resolução-TCU 315, de 2020, que se abstenha de dar continuidade ao procedimento licitatório decorrente do Edital RDC 2/2022, até que sejam concluídos os estudos previstos no Plano Nacional de Segurança Hídrica (PNSH) , a fim de se garantir que o projeto executivo utilizado na licitação esteja compatível com os resultados dos referidos estudos, em atendimento aos arts. 2º, inciso IV, alínea "a" e 9°, § 2º, inciso I, da Lei 12.462/2011, art. 74 do Decreto 7.581/2011, art. 5° da Instrução Normativa 40/2020 do Ministério da Economia".
20.	Em atenção ao comando do art. 21 da Lindb e de seu respectivo regulamento, que determinam a indicação das consequências jurídicas e administrativas de decisão que decretar invalidação de ato, contrato, ajuste, processo ou norma administrativa, a unidade técnica apresenta os seguintes apontamentos:
"A proposta de encaminhamento contida nesta instrução não decreta a invalidação dos atos administrativos realizados, entretanto, propõe determinar ao MDR que se abstenha de dar continuidade ao procedimento licitatório decorrente do Edital RDC 2/2022, até que sejam concluídos os estudos previstos no Plano Nacional de Segurança Hídrica (PNSH) .
Dependendo do resultado dos estudos realizados, pode haver necessidade de ajustes no atual projeto do Ramal do Salgado, com possíveis impactos no procedimento licitatório já realizado. Dessa forma, analisa-se a seguir as consequências da proposta de abstenção da continuidade dos atos do procedimento licitatório.
Em termos práticos, haveria um tempo maior até a entrega da obra, pois os novos estudos demandariam tempo para sua execução e finalização, o que poderia gerar riscos quanto ao abastecimento da Região Metropolitana de Fortaleza. Entretanto, este risco é mitigado pelo abastecimento emergencial realizado atualmente via CAC, que conforme estudo do BNDES entregue pelo próprio MDR, é suficiente para abastecer a demanda média atual.
Em termos jurídicos e administrativos, duas situações poderiam ocorrer após a realização dos estudos, conforme requeridos pelo PNSH: (i) necessidade de grande ajuste no projeto, ou (ii) necessidade de pequeno ou nenhum ajuste no projeto.
No primeiro caso, deveria haver uma anulação do RDC 2/2022 por iniciativa do próprio MDR, pois o projeto atual seria inservível para a realização da obra. Tendo em vista não ter havido homologação da licitação, a anulação poderia ser realizada, por conveniência e oportunidade da administração, sem interferência em direitos de terceiros.
Na segunda hipótese, caso as alterações de projeto fossem inferiores ao limite legal de 25% de alterações, a administração poderia utilizar-se do procedimento licitatório já realizado e apenas realizar um termo aditivo ao contrato, conforme prerrogativas legais."
21.	Como visto, o projeto executivo do Ramal do Salgado foi desenvolvido entre 2007 e 2017 e recebido e aprovado pelo Ministério no início de 2018, enquanto o PNSH foi publicado em 2019, com a previsão de avaliação da otimização dos sistemas existentes e das interferências com outros empreendimentos, notadamente em relação ao Cinturão das Águas do Ceará (CAC) .
22.	Sobre esse assunto, a diretriz do PNSH é no seguinte sentido (peças 55 e 56) :
"Para as intervenções do Eixo Norte - Trecho III - Ramal do Salgado (Pisf-003) (...) recomenda-se a realização de estudos de viabilidade técnica, econômica e ambiental (EVTEA) para assegurar sua eficácia. É necessário o esclarecimento dos seguintes pontos:
¿ Demandas efetivas nas regiões beneficiadas;
¿ Avaliação da otimização dos sistemas existentes;
¿ Avaliação conjunta das intervenções analisadas com os empreendimentos recomendados pelo PSH para a mesma região e;
¿ Viabilidade do aproveitamento hídrico como indutor de desenvolvimento regional." (grifei) 
23.	Como se vê, o PNSH recomenda que seja feito o EVTEA para a implantação do Ramal do Salgado, com descrição das características de vazão. 
24.	Em primeiro lugar cabe ressaltar que esse foi o único ponto remanescente das falhas identificadas no edital do RDC Eletrônico 2/2022, com valor estimado de R$ 423.670.253,11, que tem por objeto a obra do Ramal do Salgado, parte do eixo norte do projeto de transposição do Rio São Francisco, projetado para atender 4,7 milhões de habitantes no Estado do Ceará em regiões que historicamente sofrem com severas estiagens.
25.	Em segundo lugar é preciso considerar que a atualização do EVTEA de uma obra desse porte, teria elevado custo financeiro, além de social, na medida que atrasaria de forma indeterminada o início da obra e a entrega do serviço de fornecimento de água ao público alvo, o que caracteriza o periculum in mora reverso.
26.	Ademais, conforme aventado pela própria unidade técnica, existe a hipótese de serem realizadas alterações de projeto inferiores ao limite legal de 25% de alterações, caso em que a administração poderia utilizar-se do procedimento licitatório já realizado e apenas realizar termo aditivo ao contrato, conforme prerrogativas legais.
27.	Sendo assim, deixo de acolher a proposta para a paralização dos procedimentos referentes ao RDC Eletrônico 2/2022, devendo ser expedidas determinações ao órgão para a adoção de medidas corretivas e mitigadoras de risco.
28.	Nesse passo, tendo em vista que existe estudo realizado para a obra, ainda que anterior ao PNSH; considerando o elevado custo para a elaboração de um novo estudo, além do tempo que o trabalho demandaria, o que atrasaria a implantação do Ramal do Salgado e impactaria no fornecimento de água para regiões necessitadas do Estado do Ceará; e levando em conta que esse é a única falha remanescente dentre os achados de auditoria, considero suficiente a expedição de determinação para que o MDR informe ao Tribunal, no prazo de 90 dias, as medidas adotadas para a solução da questão relativa à capacidade de bombeamento do Pisf no Eixo Norte, o que pode ser um gargalo e deve ser atendido antes de construídas novas infraestruturas (portais) , pois o aumento da capacidade de entrega (novo portal) , sem aumento da capacidade de bombeamento, pode não suprir o déficit hídrico.
29.	Por fim, não é demais repisar que atuação do Tribunal propiciou a correção de falhas identificadas no edital que culminaram com a redução do orçamento previsto para o RDC Eletrônico 2/2022 no valor de R$ 10.582.808,28.
30.	Ante o exposto, voto por que o Tribunal adote a minuta de acórdão que ora submeto à apreciação deste Colegiado.
TCU, Sala das Sessões, em 15 de março de 2023.
ANTONIO ANASTASIA 
Relator